【裁判字號】    96,訴,1171
【裁判日期】    970415
【裁判案由】    偽造文書等
【裁判全文】
臺灣臺北地方法院刑事判決              96年度訴字第1171號
公  訴  人  臺灣臺北地方法院檢察署檢察官
被      告  丙○○
輔  佐  人
即被告之姪  乙○○
選任辯護人  沈棱律師
上列被告因偽造文書等案件，經檢察官提起公訴（九十五年度偵
緝字第二八五九號），本院判決如下：
    主  文
丙○○連續行使偽造私文書，足以生損害於他人，處有期徒刑肆
月，如易科罰金，以銀元佰元即新臺幣玖佰元折算壹日，減為
有期徒刑貳月，如易科罰金，以銀元佰元即新臺幣玖佰元折算
壹日。緩刑貳年。
    事  實
一、丙○○知悉其妻高中嶽已於民國八十六年十一月十一日因車
    禍死亡，而人死亡後權利能力即已終止，不得以渠名義為任
    何文書之製作，此時應由繼承人依相關規定並檢附相關證明
    文件為辦理，而甲○○、丙○○為高中嶽之共同繼承人，丙
    ○○竟基於意圖為自己不法所有及行使偽造私文書之概括犯
    意，為取得高中嶽存於世華聯合商業銀行（設於臺北市○○
    區○○路六十五號，現已因合併而改為國泰世華商業銀行，
    下稱世華銀行）館前分行帳號第000000000000
    號帳戶內新臺幣（下同）二十三萬五千九百元之存款，先於
    高中嶽死亡後之八十六年十一月十三日，前往世華銀行館前
    分行，冒用高中嶽名義填寫活期（儲蓄）存款取款憑條，填
    寫取款金額為二十三萬五千九百元，並盜用高中嶽印章蓋用
    於其上而偽造該私文書，繼而持高中嶽存摺連同上開偽造之
    取款憑條交付不知情之該分行經辦提款業務成年行員而加以
    行使，致該不知情之成年行員陷於錯誤，誤認其係有權提款
    之人而交付該筆款項予丙○○，足以生損害於另一繼承人甲
    ○○之合法權益及世華銀行對該帳戶業務管理之正確性。又
    於八十六年十一月二十二日，偽以高中嶽名義，賣出高中嶽
    所持有之華夏海灣塑膠股份有限公司（下稱華夏公司）股票
    一千股、臺灣化學纖維股份有限公司（下稱臺化公司）股票
    六千股、新光合成纖維股份有限公司（下稱新纖公司）股票
    二千股，賣出股款分別為二萬元、十七萬五千八百元、三萬
    元（合計共二十二萬五千八百元，扣除相關手續費及稅款後
    ，交割股款共二十二萬四千八百零三元）；於八十六年十一
    月二十五日，再賣出高中嶽所持有臺化公司股票一百三十五
    股、新纖公司股票二百六十六股，賣出股款分別為三千八百
    九十四元、三千九百六十八元（合計共七千八百六十二元，
    扣除相關手續費及稅款後之交割股款共七千八百二十一元）
    ；於八十六年十二月二十日，復賣出高中嶽所持有華夏公司
    股份一百零七股，賣出股款為二千四百二十六元（扣除相關
    手續費及稅款後之交割股款為二千四百元），並於上開交割
    股款匯入高中嶽前揭世華銀行館前分行帳戶後，承前意圖為
    自己不法所有及行使偽造私文書之概括犯意，先後於八十六
    年十一月二十七日、八十七年二月二十一日，至世華銀行館
    前分行，連續冒用高中嶽名義填寫活期（儲蓄）存款取款憑
    條，填寫取款金額分別為二十三萬二千元、三千元，並盜用
    印章蓋用於其上而偽造該等私文書，繼而持存摺連同上開偽
    造之取款憑條交付不知情之該分行經辦提款業務成年行員而
    加以行使，致該不知情之成年行員陷於錯誤，誤認其係有權
    提款之人而分別交付款項二十三萬二千元、三千元予丙○○
    ，足以生損害於另一繼承人甲○○之合法權益及世華銀行對
    該帳戶業務管理之正確性。
二、案經甲○○訴由臺灣臺北地方法院檢察署檢察官偵查起訴。
    理  由
壹、程序方面即本案相關證據之證據能力之認定：
    被告丙○○及其辯護人對於本案認定其犯罪之所有書面證據
    ，因被告及其辯護人於本院行準備程序時對於各該證據之證
    據能力均未爭執，且未於言詞辯論終結前聲明異議；又公訴
    人對於被告所提出之證據亦未爭執證據能力，且未於言詞辯
    論終結前聲明異議，本院審酌該等證據作成時之狀況，均無
    不宜作為證據之情事，依刑事訴訟法第一百五十九條之五第
    二項之規定，得作為證據而為本案判斷之依據。
貳、實體方面：
一、訊據被告對於上開時、地以高中嶽名義填寫取款憑條，並蓋
    用高中嶽印章於其上而自高中嶽前開世華銀行館前分行帳戶
    內提領款項二十三萬五千九百元，且於華夏公司、臺化公司
    、新纖公司股票之交割股款入款至高中嶽上開世華銀行館前
    分行帳戶後，復以高中嶽名義填寫取款憑條，並蓋用高中嶽
    印章於其上而自高中嶽該帳戶內領取二十三萬二千元、三千
    元等事實坦承不諱，復經告訴人即證人甲○○證述在卷（見
    九十四年度偵字第九九五六號偵查卷宗一第十五至十八、六
    十九頁、九十四年度偵字第九九五六號偵查卷宗二第一五四
    頁、本院九十七年三月十八日審判筆錄），並有本院八十七
    年度交易字第九一號刑事判決（見九十五年度偵緝字第二八
    五九號偵查卷宗第二十四至二十六頁）、國泰世華商業銀行
    館前分行九十五年二月二十三日（九五）國世館前字第八四
    號函暨檢附之高中嶽帳戶交易明細資料（見九十四年度偵字
    第九九五六號偵查卷宗二第一○一至一○二頁）、臺灣證券
    交易所股份有限公司九十五年三月七日台證密字第○九五○
    ○○四五五四號函暨檢附之投資人開戶資料明細表（見九十
    四年度偵字第九九五六號偵查卷宗二第一○五至一○六頁）
    、臺灣化學纖維股份有限公司九十五年二月十七日（九五）
    台化財字第○八二號函（見九十四年度偵字第九九五六號偵
    查卷宗二第九十七頁）、元大京華證券股份有限公司九十六
    年一月三十一日元證莊字第○○八二號函（見九十五年度偵
    緝字第二八五九號偵查卷宗第七十一頁）、臺灣證券交易所
    股份有限公司九十六年三月二十九日台證密字第○九六○○
    ○七三三六號函暨檢送之特定人買賣所有有價證券明細表（
    見九十五年度偵緝字第二八五九號偵查卷宗第一二八至一三
    一頁）、臺灣證券交易所股份有限公司九十五年五月十日台
    證密字第○九五○○○九五五六號函暨檢送之特定人買賣特
    定有價證券明細表（見九十四年度偵字第九九五六號偵查卷
    宗二第一一七至一一九頁）、國泰世華商業銀行館前分行九
    十五年六月二十七日（九五）國世館前字第三一七號函暨檢
    附之高中嶽帳戶交易明細資料、世華聯合商業銀行活期（儲
    蓄）存款取款憑條影本（見九十四年度偵字第九九五六號偵
    查卷宗二第一三三至一四四頁）等在卷可按。
二、被告雖以其不懂法律，不知其所為構成犯罪，其無詐欺意圖
    ，亦無偽造文書之意思云云為辯。惟「人之權利能力，終於
    死亡，其權利義務因死亡而開始繼承，由全體繼承人承受，
    故關於遺產之法律行為，自當由全體繼承人為之，被繼承人
    縱令於生前曾授權他人為之，亦因其死亡權利主體不存在而
    授權關係歸於消滅，自不得再以授權人之名義為法律行為。
    」（最高法院八十年度臺上字第四○九一號裁判要旨參照）
    ，且依刑法第十六條之規定，不得因不知法律而免除刑事責
    任，是被告於高中嶽死亡後，自應以全體繼承人名義領取上
    開屬於高中嶽遺產範圍內之存款，其不為此舉，反以已死亡
    之高中嶽名義填具取款憑條領款，所為顯已構成刑法之行使
    偽造私文書罪及詐欺取財罪無誤，是被告前開所辯，顯無礙
    於其犯罪之成立。是本案事證明確，被告犯行堪以認定，應
    予依法論科。
三、論罪科刑之法律適用：
(一)按被告行為後，刑法部分條文業於九十四年一月七日修正，
    同年二月二日經總統令公布，並自九十五年七月一日起施行
    。修正後刑法第二條第一項規定：「行為後法律有變更者，
    適用行為時之法律。但行為後之法律有利於行為人者，適用
    最有利於行為人之法律。」，此條規定與刑法第一條罪刑法
    定主義契合，係規範行為後法律變更所生新舊法律比較適用
    之準據，是刑法第二條本身雖經修正，尚無比較新舊法之問
    題，應一律適用裁判時之現行刑法第二條以決定適用之刑罰
    法律。再本次修正涵蓋之範圍甚廣，故比較新舊法時，應就
    罪刑有關之共犯、未遂犯、想像競合犯、牽連犯、連續犯、
    結合犯，以及累犯加重、自首減輕暨其他法定加減原因（如
    身分加減）與加減例等一切情形，綜其全部罪刑之結果而為
    比較，復有最高法院九十五年五月二十三日所為之九十五年
    度第八次刑事庭會議決議第一點法律變更之比較適用原則(
    四)可資參照。
(二)核被告所為，係犯刑法第二百十六條、第二百十條之行使偽
    造私文書罪及同法第三百三十九條第一項之詐欺取財罪。按
    刑法第三百三十九條第一項之詐欺取財罪之法定刑為「五年
    以下有期徒刑、拘役或科或併科（銀元）一千元以下罰金。
    」，依修正後刑法施行法所增訂第一條之一第一項「中華民
    國九十四年一月七日刑法修正施行後，刑法分則編所定罰金
    之貨幣單位為新臺幣。」及該條第二項「九十四年一月七日
    刑法修正時，刑法分則編未修正之條文定有罰金者，自九十
    四年一月七日刑法修正施行後，就其所定數額提高為三十倍
    。但七十二年六月二十六日至九十四年一月七日新增或修正
    之條文，就其所定數額提高為三倍。」之規定，刑法第三百
    三十九條第一項之詐欺取財罪所得科處之罰金刑為新臺幣三
    萬元以下罰金，而依被告行為時之法律即罰金罰鍰提高標準
    條例第一條前段規定提高倍數為十倍之規定，刑法第三百三
    十九條第一項之詐欺取財罪所得科處之罰金刑為銀元一萬元
    以下罰金，經換算為新臺幣後為新臺幣三萬元以下罰金，適
    用結果上開二罪修正前後之罰金額度相同，應適用裁判時法
    即刑法施行法第一條之一第一項、第二項前段之規定。另依
    修正後刑法第三十三條第五款：「主刑之種類如下：‥‥五
    、罰金：新臺幣一千元以上，以百元計算之。」之規定，刑
    法第三百三十九條第一項之罪所得科處之罰金刑最低為新臺
    幣一千元，已較被告行為時之法律所規定之罰金最低額為高
    ，是比較上述修正前、後之法律，自以被告行為時即修正前
    刑法第三十三條第五款之規定較有利於被告。
(三)被告盜用高中嶽印章蓋用印文於取款憑條上之行為，為偽造
    私文書之部分行為，不另論罪。偽造私文書後復持以行使，
    偽造之低度行為應為行使之高度行為所吸收，亦不另論罪。
    被告先後多次行使偽造私文書、詐欺取財之犯行，如依舊法
    ，因時間緊接，方法相同，所為各係觸犯構成要件相同之罪
    名，顯各係基於概括犯意反覆為之，各為連續犯，惟被告行
    為後新法業已刪除連續犯之規定，此刪除雖非犯罪構成要件
    之變更，但顯已影響行為人刑罰之法律效果，自屬法律有變
    更，是被告上開犯行若依新法，即不得論以連續犯，且非屬
    接續犯、集合犯等包括一罪之關係，而須分論併罰，是比較
    新舊法之結果，認修正前之法律較有利於被告，依刑法第二
    條第一項前段及罪刑應綜合比較之結果，自應適用較有利於
    行為人之法律即修正前刑法第五十六條連續犯之規定各論以
    一行使偽造私文書罪及詐欺取財罪，並依法各加重其刑。其
    以一行為行使偽造私文書及詐欺取財之犯行，為一行為同時
    觸犯數罪名之想像競合犯，應依刑法第五十五條之規定，從
    一重依刑法二百十六條、第二百十條之行使偽造私文書罪處
    斷（按刑法第五十五條但書之增訂，僅為法理之明文化，並
    非法律有變更，自無新舊法比較之必要，附此敘明），公訴
    人認應構成修正前刑法第五十五條之牽連犯等語，要有誤會
    ，附此敘明。
(四)爰審酌被告之素行尚稱良好，行為時之年紀已達七十六歲，
    今已年達八十六歲有餘，年紀已為老邁，與告訴人前為養父
    女之關係、所詐得之財物價值不高，暨其為上開犯行之犯罪
    動機、目的、手段暨犯罪後之態度等一切情狀，量處如主文
    所示之刑。再被告行為時之刑法第四十一條第一項原規定為
    ：「犯最重本刑為三年以下有期徒刑以下之刑之罪，而受六
    月以下有期徒刑或拘役之宣告，因身體、教育、職業或家庭
    之關係，執行顯有困難者，得以一元以上三元以下折算一日
    ，易科罰金。」；於九十年一月四日修正，同年月十日公布
    之刑法第四十一條第一項前段規定為：「犯最重本刑為五年
    以下有期徒刑以下之刑之罪，而受六個月以下有期徒刑或拘
    役之宣告，因身體、教育、職業、家庭之關係或其他正當事
    由，執行顯有困難者，得以一元以上三元以下折算一日，易
    科罰金。」；於九十四年一月七日修正，九十五年七月一日
    起施行之刑法第四十一條第一項前段則規定：「犯最重本刑
    為五年以下有期徒刑以下之刑之罪，而受六個月以下有期徒
    刑或拘役之宣告者，得以新臺幣一千元、二千元或三千元折
    算一日，易科罰金。」，因中間時法即於九十年一月四日修
    正，同年月十日公布之刑法第四十一條第一項將易科罰金之
    標準放寬至最重本刑為五年以下有期徒刑以下之刑之罪，已
    較被告行為時之刑法第四十一條第一項之規定為寬，且折算
    標準依修正前罰金罰鍰提高標準條例第二條（已於九十五年
    五月十七日修正刪除，並自九十五年七月一日起施行）前段
    規定，就其原定數額提高為一百倍折算一日，則斯時之易科
    罰金折算標準，應以銀元一百元以上，三百元以下折算一日
    ，經折算為新臺幣後，應以新臺幣三百元以上，九百元以下
    折算一日，經比較上開新舊法規定，以九十年一月四日修正
    、同年月十日公布之刑法第四十一條第一項、修正前罰金罰
    鍰提高標準條例第二條規定較有利於被告，是依刑法第二條
    第一項但書之規定，自應適用中間時法即九十年一月四日修
    正、同年月十日公布之刑法第四十一條第一項前段、修正前
    罰金罰鍰提高標準條例第二條之規定，併諭知被告易科罰金
    之折算標準。再被告之犯罪時間在九十六年四月二十四日以
    前，經核並無中華民國九十六年罪犯減刑條例第三條所定不
    予減刑或第五條所定不得減刑之情形，應依該條例第二條第
    一項第三款之規定減其宣告刑二分之一如主文所示，並諭知
    易科罰金之折算標準。
(五)另刑法第七十四條於被告行為後亦已修正公布施行，矧有關
    緩刑之宣告，因非行為可罰性之法律規範變更問題，僅為刑
    之宣告規範發生變更，自應適用修正後之刑法第七十四條之
    規定（最高法院九十五年五月二十三日所為之九十五年度第
    八次刑事庭會議決議第七點參照）。查被告前未曾因故意犯
    罪受有期徒刑以上刑之宣告，有臺灣高等法院被告前案紀錄
    表一份在卷可考，而被告自為本案犯行迄今已逾十年，期間
    並無任何刑案遭起訴或判處罪刑確定，現年復已八十六歲有
    餘，本院認被告經此偵、審程序之教訓後，當已知警惕而無
    再犯之虞，是上開所宣告之刑，以暫不執行為適當，爰併予
    宣告緩刑二年，以啟自新。至被告偽造之上開活期（儲蓄）
    存款取款憑條，雖為供犯罪所用之物，惟因已行使持交世華
    銀行館前分行成年行員，已屬該行所有而非被告所有之物，
    且被告既係盜用印章蓋用印文而非偽造印文，該等取款憑條
    上之印文顯屬真正，依法亦無從宣告沒收，是公訴人認應沒
    收云云，顯有誤會，於此一併說明。
四、不另為無罪判決之諭知部分（即被告領取四百萬元部分）：
(一)公訴意旨另以：被告與高中嶽為夫妻，高中嶽於八十六年十
    一月十一日因車禍死亡，被告並非唯一之繼承人，竟意圖為
    自己不法之所有，為取得高中嶽存於世華銀行館前分行帳號
    000000000000號帳戶內之存款，竟於高女死亡
    後之同年月十三日，擅取高中嶽與該行往來約定使用之印章
    ，再前往該行填寫活期（儲蓄）存款取款憑條，蓋用高中嶽
    印章，偽造高中嶽名義之取款憑條，復提出於世華銀行人員
    而行使之，足以生損害於其他繼承人之合法權益及世華銀行
    處理財產交易之正確性，致世華銀行人員誤以為丙○○係受
    高中嶽委託提款而受理，使其於同日詐得高中嶽存款四百萬
    元，因認被告此部分亦涉犯刑法第二百十六條、第二百十條
    行使偽造私文書罪嫌及第三百三十九條第一項之詐欺取財罪
    嫌云云。
(二)按犯罪事實應依證據認定之，無證據不得認定犯罪事實；無
    證據能力、未經合法調查之證據，不得作為判斷之依據；不
    能證明被告犯罪或其行為不罰者，應諭知無罪之判決，刑事
    訴訟法第一百五十四條第二項、第一百五十五條第二項、第
    三百零一條第一項分別定有明文。次按認定不利於被告之事
    實，須依積極證據，苟積極證據不足為不利於被告事實之認
    定時，即應為有利被告之認定，更不必有何有利之證據，復
    有最高法院三十年上字第八一六號判例可資參考。又事實之
    認定，應憑證據，如未能發現相當證據，或證據不足以證明
    ，自不能以推測或擬制之方法，為裁判基礎（最高法院四十
    年臺上字第八六號判例參照）。末按認定犯罪事實，所憑之
    證據，雖不以直接證據為限，間接證據亦包括在內，然無論
    直接或間接證據，其為訴訟上之證明，須於通常一般之人均
    不致於有所懷疑，而得確信其為真實之程度者，始得據之為
    有罪之認定，倘其證明尚未達到此一程度，而有合理性懷疑
    之存在時，即無從為有罪之認定，此亦有最高法院七十六年
    臺上字第四九八六號判例可資參照。
(三)公訴人認被告涉犯此部分犯行，無非以被告之自白、告訴人
    指訴、世華銀行000000000000號帳戶交易明細
    及該帳戶於八十六年十一月十三日交易之活期（儲蓄）存款
    取款憑條影本等為主要依據。訊據被告對於上開時、地以高
    中嶽名義填寫取款憑條並蓋用高中嶽印章於其上而向世華銀
    行館前分行提領高中嶽帳戶內存款四百萬元之事實坦承不諱
    ，然堅決否認有何犯行，辯稱：高中嶽帳戶內之該四百萬元
    款項為其本人所有等語。
(四)經查：
    1.被告確實以高中嶽之名義於八十六年十月十三日填寫取款
      憑條，並蓋用高中嶽之印章於取款憑條上，進而持之向世
      華銀行館前分行成年行員行使而提領四百萬元之事實，此
      為被告所坦認，復經告訴人指訴在卷，並有國泰世華商業
      銀行館前分行九十五年二月二十三日（九五）國世館前字
      第八四號函暨檢附之高中嶽帳戶交易明細資料（見九十四
      年度偵字第九九五六號偵查卷宗二第一○一至一○二頁）
      、國泰世華商業銀行館前分行九十五年六月二十七日（九
      五）國世館前字第三一七號函暨檢附之高中嶽帳戶交易明
      細資料、世華聯合商業銀行活期（儲蓄）存款取款憑條影
      本（見九十四年度偵字第九九五六號偵查卷宗二第一三三
      至一四四頁）等在卷可按。
    2.被告縱有填寫上開取款憑條進而提領款項四百萬元之行為
      ，是否當然觸犯公訴人所指之行使偽造私文書及詐欺取財
      之犯行？查高中嶽前開帳戶內之四百萬元係被告於八十五
      年十月二十二日自其本身所有之帳戶內將定存四百萬元解
      約後，於同日轉存入高中嶽前開帳戶內，有被告之日記影
      本（見本院卷第四十頁）、世華聯合商業銀行存款明細分
      戶帳、存單存款主檔資料（均影本）等在卷可按，堪認該
      四百萬元款項確屬被告所有無訛，而該帳戶內之四百萬元
      款項既屬被告所有，被告於高中嶽死亡後，將該四百萬元
      款項領出，應屬領取自己所有之存款，縱有使用高中嶽之
      印章，填寫取款憑條自該帳戶內領取自己所有款項之所為
      ，其顯無詐欺他人財產之可言，亦顯無足生損害於世華銀
      行或告訴人，當不構成行使偽造私文書或詐欺取財罪，是
      被告此部分所為顯不構成犯罪。
(五)綜上所述，被告所辯上情，並非不可採信，此外，本院復查
    無其他積極證據足資認定被告確有此部分之犯行，本應為被
    告無罪判決之諭知，然因公訴人認被告此部分犯行與前開論
    罪科刑之詐欺取財罪、行使偽造私文書罪部分有連續犯之裁
    判上一罪關係，本院就此爰不另為無罪判決之諭知，附此敘
    明。
據上論斷，應依刑事訴訟法第二百九十九條第一項前段，刑法第
二條第一項、第二百十條、第二百十六條、第三百三十九條第一
項、第五十五條、第七十四條第一項第一款、修正前刑法第五十
六條、九十年一月四日修正，同年月十日公布之刑法第四十一條
第一項前段，修正前罰金罰鍰提高標準條例第二條，現行法規所
定貨幣單位折算新臺幣條例第二條，刑法施行法第一條之一第一
項、第二項前段，中華民國九十六年罪犯減刑條例第二條第一項
第三款、第七條、第九條，判決如主文。
本案經檢察官楊碧瑛到庭執行職務
中    華    民    國    97    年    4     月    15    日
                  刑事第七庭  審判長法  官  孫惠琳
                                    法  官  孫正華
                                    法  官  黃紹紘
以上正本證明與原本無異。
如不服本判決，應於判決送達後十日內，向本院提出上訴狀（應
抄附繕本）。告訴人或被害人如對於本判決不服者，應具備理由
請求檢察官上訴，其上訴期間之計算係以檢察官收受判決正本之
日期為準。
                                    書記官  陳靜君
中    華    民    國    97    年    4     月    16    日
附錄本案論罪科刑所犯法條全文
刑法第二百十條
偽造、變造私文書，足以生損害於公眾或他人者，處五年以下有
期徒刑。
刑法第二百十六條
行使第二百十條至第二百十五條之文書者，依偽造、變造文書或
登載不實事項或使登載不實事項之規定處斷。
刑法第三百三十九條
意圖為自己或第三人不法之所有，以詐術使人將本人或第三人之
物交付者，處五年以下有期徒刑、拘役或科或併科一千元以下罰
金。
以前項方法得財產上不法之利益或使第三人得之者，亦同。
前二項之未遂犯罰之。


司法院資訊處製作；財團法人民間司法改革基金會備份。
